臺灣臺南地方法院刑事判決
109年度訴字第421號
公  訴  人  臺灣臺南地方檢察署檢察官
被      告  尤國暐



上列被告因違反毒品危害防制條例案件，經檢察官提起公訴（10
9年度毒偵字第551號），本院判決如下：
    主  文
本件公訴不受理。
    理  由
一、公訴意旨略以：被告甲○○基於施用第一級毒品海洛因及第二
    級毒品甲基安非他命之犯意，於109年2月27日下午某時，在
    臺南市玉井區某網咖廁所內，以將海洛因、安非他命摻水置
    入針筒注射血管之方式，同時施用海洛因及甲基安非他命1
    次。嗣於同年3月1日4時52分許，在位於臺南市○區○○路○段0
    0號麗都飯店門口，為警巡邏查獲其身帶已用過之注射針筒1
    支，經徵其同意採尿送驗，結果呈可待因、嗎啡、安非他命
    、甲基安非他命陽性反應。因認被告涉犯毒品危害防制條例
    第10條第1項之施用第一級毒品罪嫌及同條第2項之施用第二
    級毒品罪嫌等語。
二、按起訴之程序違背規定者，法院應諭知不受理之判決；不受
    理判決，得不經言詞辯論為之，刑事訴訟法第303條第1款、
    第307條分別定有明文。又刑事訴訟法第303條第1款所稱之
    起訴之程序違背規定，係指檢察官提起公訴之訴訟行為於程
    序上有違法律之規定而言；而提起公訴之訴訟行為是否於程
    序上有違法律規定，原則上，固是以起訴時所存在之事項及
    法律規定為判斷，惟檢察官起訴後始發生之情事變更事由，
    致法院不能為實體審理及判決，亦屬「起訴之程序違背規定
    」(最高法院109年度台上字第3826號刑事判決意旨參照)。
三、又依109年1月15日增訂、同年7月15日施行之毒品危害防制
    條例第35條之1第1款及第2款前段規定，該條例修正施行前
    犯第10條之罪之案件，於該條例修正施行後，偵查中之案件
    由檢察官依修正後規定處理，審判中之案件由法院或少年法
    院（地方法院少年法庭）依修正後規定處理。是犯毒品危害
    防制條例第10條之罪者，不論係上開修正施行前、後所犯，
    審理中均應依修正後規定處理。然按：
(一)修正後之現行毒品危害防制條例既認施用毒品者具有「病患
    性犯人」特質，強調「治療勝於處罰」、「醫療先於司法」
    ，對於該條例第20條第3項及第23條第2項所謂「3年後（內
    ）再犯」，自應跳脫以往窠臼，以「3年」為期，建立「定
    期治療」之模式。故109年1月15日修正公布、同年7月15日
    施行之毒品危害防制條例第20條第3項規定，犯第10條之罪
    於觀察、勒戒或強制戒治執行完畢釋放後，3年後再犯第10
    條之罪者，適用本條前2項之規定；上開所謂「3年後再犯」
    ，只要本次再犯（不論修正施行前、後）距最近1次觀察、
    勒戒或強制戒治執行完畢釋放，已逾3年者，即該當之，不
    因其間有無犯第10條之罪經起訴、判刑或執行而受影響（最
    高法院109年度台上大字第3826號刑事裁定意旨參照）。準
    此，若被告本次再犯施用毒品時間距其最近1次觀察、勒戒
    或強制戒治執行完畢釋放已逾3年，不問期間被告有無再犯
    ，檢察官即不得逕為起訴，而應依毒品危害防制條例第20條
    第1項規定聲請法院裁定令入勒戒處所觀察、勒戒，或依同
    條例第24條規定為緩起訴處分。
(二)本於權力分立原則，法院對檢察官職權行使，應予以尊重，
    雖非謂不得為適度之司法審查，惟對於施用毒品者本次所犯
    如距最近1次觀察、勒戒或強制戒治執行完畢釋放後，已逾3
    年者，檢察官既得本於立法者所賦與之職權裁量是否聲請法
    院裁定觀察、勒戒或為命附條件（於修正毒品危害防制條例
    第24條尚未施行前，現行法僅能附命完成戒癮治療）緩起訴
    處分之多元化處遇，即聲請法院裁定機構內之觀察、勒戒並
    非檢察官所得採取之唯一途徑，法院自不能僭越檢察官之職
    權，逕對施用毒品者裁定應予觀察、勒戒或強制戒治。雖新
    增之毒品危害防制條例第35條之1第2款規定：「審判中之案
    件，由法院或少年法院（地方法院少年法庭）依修正後規定
    處理；依修正後規定應為不起訴處分或不付審理之裁定者，
    法院或少年法院（地方法院少年法庭）應為免刑之判決或不
    付審理之裁定。」，該條款之立法說明亦謂：「若該等案件
    於修正施行前已繫屬於法院或少年法院（地方法院少年法庭
    ）者，『為求程序之經濟，法院或少年法院（地方法院少年
    法庭）應依修正施行後之規定處理，即應依職權為觀察、勒
    戒或強制戒治之裁定』」等語，似欲透過立法說明由法院依
    職權裁定觀察、勒戒或強制戒治，以替代同條例第20條第1
    項、第2項所定應由檢察官提出觀察、勒戒或強制戒治之聲
    請，惟若檢察官之「起訴之程序違背規定」，法院當不能「
    為求程序之經濟」便宜行事，而應嚴守程序上之正義，尊重
    檢察官之裁量權，並保障施用毒品者能獲得妥適並完善治療
    或其他有利戒毒途徑處遇之機會（最高法院109年度台上字
    第3826號刑事判決意旨參照）。
四、經查：
(一)公訴意旨認被告於於109年2月27日下午某時，在臺南市玉井
    區某網咖廁所內，以將海洛因、安非他命摻水置入針筒注射
    血管之方式，同時施用海洛因及甲基安非他命1次之犯行，
    並以被告之供述、臺南市政府衛生局檢驗結果報告（檢體名
    稱：109Q040）、臺南市政府警察局第五分局偵辦毒品案尿
    液編號年籍對照表（檢體編號：109Q040）、同意書、自願
    受搜索同意書、臺南市政府警察局第五分局搜索扣押筆錄、
    扣押物品目錄表等證據為證。
(二)然被告前於89年間因施用毒品案件，經依本院裁定送觀察、
    勒戒後，因有繼續施用傾向，再經依本院裁定送強制戒治後
    ，於89年6月22日戒治期滿執行完畢，經臺灣臺南地方檢察
    署檢察官以89年度戒毒偵字第401號為不起訴處分確定；又
    於前揭強制戒治執行完畢釋放後5年內，再犯施用毒品案件
    ，經臺灣臺南地方法院以89年度訴字第1489號判決處有期徒
    刑10月確定；並經本院裁定入戒治處所強制戒治後，於91年
    4月24日戒治期滿執行完畢；再於前揭強制戒治執行完畢釋
    放後5年內，再犯施用毒品案件，經臺灣臺南地方檢察署以9
    2年度毒偵字第1388號起訴並聲請強制戒治，經本院以92年
    度毒偵字第1668號裁定入戒治處所強制戒治後，於93年1月9
    日出所；其後再犯本案之前，均未曾再受觀察、勒戒或強制
    戒治之執行或緩起訴處分等情，有臺灣高等法院被告前案紀
    錄表附卷可查。是被告上開施用海洛因及甲基安非他命之犯
    行，顯係於最近1次觀察、勒戒及強制戒治執行完畢或等同
    上開程序之附命完成戒癮治療之緩起訴處分期滿後，3年後
    再犯毒品危害防制條例第10條第1項之罪；揆諸首揭說明，
    縱被告其間曾因犯施用毒品罪經起訴、判刑及執行，仍應依
    修正後之毒品危害防制條例第20條第3項、第24條等規定，
    由檢察官基於一次性之整體規劃而重啟處遇程序，視被告個
    案情形，是否適合「觀察、勒戒或強制戒治」或給予「附命
    完成戒癮治療緩起訴處分」之機會。
(三)檢察官就被告上開犯行逕予提起公訴，起訴程序固未違背當
    時規範，然依修正施行後之毒品危害防制條例規定已不得逕
    行追訴，法院亦無從替代檢察官為上開合義務性之裁量處遇
    ，應認本件起訴程序已因法律修正之情事變更而違背規定，
    且無從補正，爰不經言詞辯論，逕為諭知不受理之判決。
據上論斷，應依刑事訴訟法第303條第1款、第307條，判決如主
文。
中　　華　　民　　國　　110 　年　　3 　　月　　25　　日
                  刑事第二庭  審判長法　官　  鄭文祺
                              　　　法　官　  李音儀
　　　　　　　　　　　　　　　　　　法　官　  王惠芬
以上正本證明與原本無異
如不服本判決應於收受本判後20日內向本院提出上訴書狀，並應
敘述具體理由。其未敘述上訴理由者，應於上訴期間屆滿後20日
內向本院補提理由書狀（均須按他造當事人之人數附繕本）「切
勿逕送上級法院」。
  　　　　　　　　　　　　　　　    書記官　  陳杰瑞
中　　華　　民　　國　　110 　年　　3 　　月　　26　　日